【裁判字號】    97,再易,5
【裁判日期】    970311
【裁判案由】    給付買賣價金
【裁判全文】
臺灣高等法院臺中分院民事判決  97年度再易字第5號
再 審原 告   甲○○
再 審被 告   丁承賦
上列當事人間因給付買賣價金事件，再審原告對於中華民國96年
12月11日本院96年度上易字第231號確定判決提起再審，本院判
決如下：
    主  文
再審之訴駁回。
再審訴訟費用由再審原告負擔。
    事  實  及  理  由
一、再審原告再審意旨略為：
  (一)按最高法院41年台上字第1580號判例，認凡使族眾增加負擔
    之決議，如非其族規或習慣有明確之規定或久經遵守之事實
    ，足認為族眾間有以多數決定之約定者，不能認為有效，尤
    不容謂未經同意之族眾，亦應受該項決議之拘束。另最高法
    院59年台上字第998號判決，認隱名合夥人除直接對於出名
    營業人發生權利義務關係外，對於他隱名合夥人或其他第三
    人並不發生任何直接關係，故隱名合夥人與出名營業人及其
    他隱名合夥人間並無所謂股東會議之可言，除隱名合夥人曾
    經表示願受決議內容之拘束而應認其屬於另一契約外，殊不
    容依多數決議之結果，以拘束任何之隱名合夥人。本件訴訟
    再審被告雖提出95年7月21日及同年7月31日之協商會議及結
    論，然本件系爭土地共有人共達82人，而賴茂雄其云係代表
    地主與訴外人魏伯敦協談，但賴茂雄並未提出任何受地主委
    任之證明文件，實無權利代表共有人，且上開會議紀錄，證
    人賴茂雄亦無法證明業經到場所有共有人同意，而賴茂雄亦
    非系爭土地共有人之一，亦未受全體共有人之授權，從而，
    該會議紀錄之結論不得拘束未到場之土地共有人，原審判決
    未慮及此，核與上該判例（判決）未合，有適用法規錯誤之
    再審事由。
  (二)另按最高法院29年上字第762號判例意旨，認所謂默示之意
    思表示，係指依表意人之舉動或其他情事，足以間接推知其
    效果意思者而言，若單純之沉默，則除有特別情事，依社會
    觀念可認為一定意思表示者外，不得謂為默示之意思表示。
    本件訴外人魏伯敦與豐邑公司之授權範圍，僅及於魏伯敦及
    豐邑公司，縱再審原告曾見聞及內容，亦不受其拘束，且再
    審原告亦否認同意其授權書內所謂給付百分之一之仲介費事
    宜。另證人魏伯敦於原審中證稱僅與少數幾個地主另立契約
    ，而再審原告亦其中之一，則既然另與再審原告另立契約，
    於契約書中並未約定給付仲介費約定，甚且於付款條件中亦
    未有扣除仲介費之約定，是再審被告並無權扣除仲介費，且
    仲介費收取應是向買賣雙方收取，若再審被告扣除仲介費，
    而仲介人再向再審原告請求給付仲介費，則再審原告豈非重
    複支付仲介費。本件再審原告對於賴茂雄、魏伯敦及豐邑公
    司之授權書等人協議，均未表示任何意見，此為沈默，並非
    默示同意支付仲介費，況再審原告為求慎重另予再審被告定
    立契約，若再審被告有意扣除仲介費，應於訂立契約時表明
    ，且與其他共有人出售土地時相同之條件給付尾款時扣除，
    然兩造雙方並無此約定，由此可知，再審原告為默示同意由
    再審被告扣除仲介費，然原審認再審原告同意仲介費扣除，
    故適用法規顯有違最高法院29年上字第762號判例之錯誤，
    而有再審事由等語，再審之訴聲明：原確定判決應予廢棄；
    上廢棄部份，再審被告應再給付再審原告84萬1113元；上廢
    棄部份及再審訴訟費用應由再審被告負擔。
二、按民事訴訟法第496條第1項第1款所謂適用法規顯有錯誤，
    係指確定判決所適用之法規，顯然不合於法律規定，或與司
    法院現尚有效及大法官會議之解釋，或最高法院尚有效之判
    例，顯然違反者而言，並不包括漏未斟酌證據及認定事實錯
    誤之情形在內（最高法院60年台再字第170號、63年台上字
    第880號判例參照）。查本院確定判決係認定：
  (一)依代表系爭土地共有人進行買賣協商程序之證人賴茂雄於本
    院之證述：其於95年7月21日第一次會議結束後，已向被上
    訴人告知該會議決定按土地交易慣例支付仲介費，各共有人
    於出售土地同意書簽章前，賴茂雄亦曾提示載有「賣方需支
    付成交總額1%之仲介服務費」之授權書予各共有人（見本院
    前審卷第40頁背面至第42頁）；並參諸賴茂雄於95年7月31
    日撰擬載有買賣條件之書面公告說明第二點載有「仲介費，
    以繳完土地增值稅總淨額百分之一給付」（見原審卷第28頁
    ）等語；且土地交易習慣上賣方支付仲介費予仲介人為常態
    ，而系爭土地之其他共有人就買賣價金尾款扣除仲介費亦均
    無異議。是依兩造就系爭土地達成買賣合意之上開磋商過程
    以觀，足徵再審被告主張兩造就再審原告需支付系爭土地買
    賣仲介費已達成合意一節，應為真實。另查再審原告擁有系
    爭土地較大比例之應有部分，代表各共有人洽談系爭土地出
    售事宜之賴茂雄能取得代表協商之地位，除因其身為里長外
    ，亦係因其為應有部分較多之被上訴人之子，上開95年7月
    21日第一次會議紀錄、95年7月31日通知書、授權書等書面
    文件均有關於仲介費之記載，而賴茂雄既代表再審原告參與
    系爭土地買賣之協商過程，其與再審原告又屬母子關係，且
    依賴茂雄之證述，95年7月21日第一次會議達成共有人給付
    仲介費共識後，其已將該會議過程及內容告知再審原告，再
    審原告並參與95年7月27日之第二次會議，再審原告應已知
    悉共有人需負擔仲介費之約定，其既於閱讀前開文件內容後
    在土地出售同意書上簽章，以其與賴茂雄之母子關係，再審
    原告就協商過程之了解應較其他共有人詳盡，是依上開協商
    及簽訂土地出售同意書過程，足認再審原告已同意仲介費之
    給付。兩造就給付仲介費既已於事前達成合意，再審原告即
    應受其拘束，不因嗣後所簽訂之書面買賣契約未另行載明仲
    介費之給付，而失其效力。
  (二)綜上所述，原確定判決認再審原告已知悉共有人需負擔仲介
    費之約定，而再審原告既於土地出售同意書上簽章，足認再
    審原告已同意仲介費之給付，故兩造均就再審原告應支付系
    爭土地買賣仲介費已達成合意。從而，於此事實前提下，原
    審法院認再審原告依兩造仲介費應由再審原告負擔之約定，
    而認再審原告請求給付再審被告返還逾新台幣7萬6987元部
    分，並無理由予以駁回，於法有合。核再審原告於再審程序
    中主張賴茂雄未受授權，故再審原告並未同意仲介費之給付
    ，而再審原告於土地出售同意書上簽名並非即可認為給付仲
    介費同意之默示云云，核再審意旨無非乃就原審法院依職權
    取捨證據、認定事實所為之指摘，依前揭規定，顯與適用法
    規錯誤之再審事由無涉。另再審原告稱原確定判決有違最高
    法院41年台上字第1580號判例及59年台上字第998號判決，
    揆諸上開實務見解，均與本件事實關係並非相符，自難比附
    援引；從而，再審意旨顯無理由，爰不經言詞辯論，予以駁
    回。
據上論結，本件再審之訴為無理由，依民事訴訟法第502條第2項
、第78條規定，判決如主文。
中    華    民    國    97    年    3     月    11    日
                  民事第五庭    審判長法  官  林陳松
                                      法  官  古金男
                                      法  官  鄭金龍
以上正本係照原本作成。
不得上訴第三審。
                                      書記官  陳振海
中    華    民    國    97    年    3     月    12    日
                                                      Ｍ


司法院資訊處製作；財團法人民間司法改革基金會備份。
